【裁判字號】    99,易,245
【裁判日期】    990714
【裁判案由】    詐欺
【裁判全文】
臺灣高雄地方法院刑事判決               99年度易字第245號
公  訴  人  臺灣高雄地方法院檢察署檢察官
被      告  甲○○
上列被告因詐欺案件，經檢察官提起公訴（96年度偵字第33181
號），本院判決如下：
    主  文
甲○○無罪。
    理  由
一、公訴意旨略以：被告甲○○與乙○○原係男女朋友。甲○○
    於民國93年7 月5 日前某日起，因開設賭場之需，多次向乙
    ○○借用不定額之款項，合計新台幣（下同）140 萬元，甲
    ○○先後簽發以高雄市農會信用部鼎力分部之支票7 紙予乙
    ○○作為擔保。嗣乙○○屆期提示上開支票不獲兌現，詎甲
    ○○明知自己已無清償能力，猶向乙○○佯稱可每月償還5
    萬元，並簽發本票7 紙以作為延期清償之擔保，致乙○○陷
    於錯誤，而收受該等本票並允以延期清償，惟甲○○旋即避
    不見面，乙○○始知受騙。因認被告涉犯刑法第339 條第1
    項之詐欺取財罪嫌。
二、按犯罪事實應依證據認定之，無證據不得推定其犯罪事實。
    又不能證明被告犯罪者，應諭知無罪之判決，刑事訴訟法第
    154 條、第301 條第1 項分別定有明文。又事實之認定，應
    憑證據，如未能發現相當證據，或證據不足以證明，自不能
    以推測或擬制之方法，為裁判基礎（最高法院40年台上字第
    86號判例參照）。另認定犯罪事實所憑之證據，雖不以直接
    證據為限，間接證據亦包括在內；然而無論直接或間接證據
    ，其為訴訟上之證明，須於通常一般之人不致有所懷疑，而
    得確信其為真實之程度者，始得據為有罪之認定，倘其證明
    尚未達到此一程度，而有合理之懷疑存在時，即無從為有罪
    之認定（最高法院76年台上字第4986號判例參照）。又告訴
    人之告訴，係以使被告受刑事訴追為目的，是其陳述是否與
    事實相符，仍應調查其他證據以資審認（最高法院52年台上
    字第1300號判例參照）。又按刑法第339 條第1 項詐欺罪之
    成立，以意圖為自己或第三人不法所有，以詐術使人將本人
    或第三人之物交付為要件；所謂以詐術使人交付，必須被詐
    欺人因其詐欺而陷於錯誤，若其所用方法，不能認為詐術，
    亦不致使人陷於錯誤，即不構成該罪，最高法院亦著有46年
    度台上字第260 號判例可資參照。至民事債務當事人間，若
    有未依債務本旨履行給付債務之情形，因在一般社會經驗上
    可能之原因甚多，或因不可歸責之事由無法給付，或因合法
    得對抗他造主張抗辯而拒絕給付，甚或於債之關係成立後始
    因可歸責之事由而遲延給付，均有可能，非必出於自始無意
    給付之詐欺一端，是苟無足以證明被告於債之關係發生時，
    自始即欲故意成立財產犯罪之積極證據，則依前揭規定，自
    不得僅以被告債信違反之客觀事後狀態，推定被告該當於刑
    法詐欺罪構成要件。
三、本院以下所引用之具傳聞性質之證據，檢察官及被告於本案
    言詞辯論時，均同意有證據能力，本院審酌各該證據均非違
    法蒐證取得之證據，且依該證據作成情況作為證據應為適當
    ，依刑事訴訟法第159 條之5 第1 項規定，應有證據能力。
四、公訴意旨認被告甲○○涉有上揭犯罪事實，無非係以：證人
    即告訴人乙○○之指訴、支票及本票影本等為其論據。訊據
    被告固不否認其確有於93年7 月間以前陸續向告訴人借款，
    惟辯稱借款總額應該不到100 萬元，並曾委由丙○○償還部
    分款項，開立之140 萬元本票，係連本帶利，且沒有詐欺告
    訴人等語。
五、經查：
  (一)被告確有向告訴人陸續借款，迄未完全償還，告訴人所提出
    之支票影本7 張（總額81萬元，警卷第6-8 頁）及本票影本
    7 張（總額140 萬元，警卷第9-11頁）均係被告所簽發等情
    ，業據被告自承在卷（本院易字卷第12-13 頁），核與告訴
    人之指訴相符，並有支票及本票影本在卷可查，堪信為真實
    。
  (二)查被告因向告訴人借款而先簽發支票7 張，因怕票載發票日
    93年7 月5 日及同年月11日之支票遭告訴人提示，未獲兌現
    ，而影響票據信用，被告於93年8 月12日另開立卷附7 張本
    票，要求展期清償，當時告訴人已有懷疑被告的經濟狀況變
    差，而被告開立本票時係向告訴人稱本票是憑據，有錢就會
    陸續償還予告訴人，並沒有約定具體之還款日期等情，業據
    告訴人證述在卷（本院易字卷第15頁反面、39頁），且告訴
    人亦證稱原支票上之日期為被告預計要還款之日期等語（本
    院易字卷第36頁），從而，被告既原訂在卷附支票票載發票
    日，分期償還向告訴人之借款，惟於第1 、2 期時即向告訴
    人請求展期清償，顯見被告當時之還款能力已有不足，而告
    訴人亦有如此之懷疑，仍同意被告於93年8 月12日以開立卷
    附7 張本票之方式展期清償，且未與被告約定具體之還款日
    期，足證告訴人係基於與被告為男女朋友之關係，且已考量
    被告當時之還款能力，而同意被告以上開方式展期清償，被
    告自無有施以詐術之舉，告訴人自無陷於錯誤之情，顯與詐
    欺取財之要件未符。又開始借錢時被告已明確告知要用以經
    營賭場，此經告訴人陳明在卷，告訴人除一再表示借款時被
    告曾表示會還款外，並未能再證述「究竟被告尚有對其作何
    表示」（本院易字卷第35-36 頁），甚至更證稱用本票換支
    票時，被告已明確向其說沒錢（本院易字卷第37頁），實難
    認有何詐術，再者，賭場原即可能虧損，難認被告有刻意不
    還錢之舉，益證本件尚無證據證明被告有何詐術之行為。
  (三)次查就陸續借款之時間、總金額及是否曾部分還款等，告訴
    人與被告所述不一。證人丙○○到院證稱被告曾託其轉交50
    00元，2 次，共計1 萬元予告訴人，而告訴人雖堅稱共陸續
    借被告100 餘萬及稱約120 萬元左右等語，然除系爭支票及
    本票外，告訴人既未提出任何收據、資金來源證明，而系爭
    7 紙支票又為無因證券，票載日期更非按借款之日填寫，告
    訴人所稱之借款次數復與支票之張數不合，甚至自承其中6
    張支票之金額係告訴人自行填寫（本院易字卷第35頁），而
    系爭7 張支票票面金額更僅81萬元，故依現有證據，本院實
    難遽認告訴人所稱「陸續借被告120 萬元，均未約定及收取
    利息；簽發系爭本票時，被告仍欠其120 萬元」等語為真。
    況依告訴人所證稱被告之借款總額，於被告簽發卷附本票7
    張時，約為120 萬元（本院易字卷第37頁反面），然被告所
    開立之本票總額已達140 萬元，是以被告稱簽發本票之票額
    中已含本帶利，應屬可採。而被告以開立本票之方式向告訴
    人要求對支票展期，告訴人亦予應允，雖被告因而獲有展期
    清償之利益，惟同時亦已負擔展期時間之利息，尚難認被告
    有何得利可言。
  (四)依此，本件被告既未對告訴人施以詐術之舉，告訴人亦無陷
    於錯誤之情，且被告亦無得有任何之利，自與詐欺罪之要件
    不符，難依該法相繩。
六、綜上所述，公訴人所舉之上開證據資料，顯然無法說服本院
    形成被告有罪之確信，公訴人復未提出其他積極之證據，足
    資證明被告有何公訴人所指詐欺之犯行，不能證明被告犯罪
    ，自應為被告無罪判決之諭知。
據上論斷，依刑事訴訟法第301 條第1項，判決如主文。
本案經檢察官丁○○到庭執行職務。
中    華    民    國    99    年    7     月    14    日
                  刑事第四庭  審判長法  官  洪碩垣
                                    法  官  張  震
                                    法  官  施介元
以上正本證明與原本無異。
如不服本判決應於收受送達後10日內向本院提出上訴書狀，並應
敘述具體理由；如未敘述上訴理由者，應於上訴期間屆滿後20日
內向本院補提理由書（均須按他造當事人之人數附繕本）「切勿
逕送上級法院」。
中    華    民    國    99    年    7     月    14    日
                                    書記官  葉玉芬

司法院資訊處製作；財團法人民間司法改革基金會備份。
